臺灣嘉義地方法院民事判決　九十一年度保險簡上字第一號
　　上　訴　人　乙○○
　　法定代理人　丁○○
　　被上訴人　　丙○○
　　訴訟代理人　甲○○
右當事人間請求給付保險金事件，上訴人對於中華民國九十一年三月十八日本院嘉義
簡易庭九十一年度嘉保險簡字第一號第一審判決提起上訴，本院判決如左：
    主      文
上訴駁回。
第二審訴訟費用由上訴人負擔。
    事      實
甲、上訴人方面：
一、聲明：
  （一）原判決廢棄。
  （二）被上訴人應連帶給付上訴人三十萬元。
  （三）第一、二審訴訟費用均由被上訴人負擔。
二、陳述：
  （一）原審判決書所載者相同茲予引用。
  （二）上訴人所投保之郵政簡易人壽保險（郵政安家定期還本終身保險），投保額
        自新台幣（下同）十萬元起（最低額度）至一百萬元止（最高額度），分十
        、十五、二十年期三種，上訴人所投保之保險，為十年期別，額度為一百萬
        元整，繳費期間內領回保險金（嗣滿五年後）（每屆滿五個保單年）繳費期
        間內（後）領回生存保險金（嗣每滿五年後）（每屆滿五個保單年）；被上
        訴人雖主張上訴人繳納保險費滿五年後可領取二十萬元之保險金，嗣每滿五
        年上訴人均可請領三十萬元之保險金，直至上訴人死亡，上訴人於繳納保險
        費滿五年後之民國八十七年二月二十七日，須繼續繳納保險費滿五年後之九
        十二年二月二十七日止，方能領取三十萬元；然依據台灣中區郵政管理局所
        印製保險費率及預估實得利益比較表所載，保額單位十萬元，期別十年付費
        ，繳費期間內每五年領回二萬元保險金，繳費期間內（後）領回生存保險金
        每五年三萬元，而上訴人所參加之保險，保額單位為一百萬元，依此計算，
        上訴人於繳費期間內五年，除領回保險金二十萬元外，應尚得領取生存保險
        金三十萬元，而被上訴人僅給付二十萬元，尚有三十萬元應給付予上訴人。
三、證據：援用原審之立證方法。
乙、被上訴人方面：
一、聲明：
  （一）上訴駁回。
  （二）第二審訴訟費用由上訴人負擔。
二、陳述：
   （一）原審判決書所載者相同茲予引用。
   （二）按郵政簡易人壽保險之保險人係郵政儲金匯業局，有郵政儲金匯業局組織
         法第二條第四款及上訴人參加保險之要保書為憑，被上訴人分別僅係郵政
         儲金匯業局之行政督導機關及業務承辦人，並非經營是項業務之保險人，
         即非契約當事人，乃上訴人以被告為對象，提起本件訴訟，並非適法，合
         先說明。
   （三）查郵政安家定期還本終身保險，係郵政儲金匯業局於八十二年一月一日始
         行發售，有郵政儲金匯業局八十一年十二月二十九日壽通第一七四八號函
         可稽，依該函說明三、（二）及附件「郵政安家定期還本終身保險契約條
         款」第六條，均已明定「自契約成立日起，每屆滿五個保單年，被保險人
         仍生存時，按下列標準給付保險金：１、繳費期間內：給付保險金額百分
         之二十。２、繳費期滿後（含繳費期滿當次）：給付保險金額百分之三十
         」。此外，在郵政儲金匯業局具名印製對外發行之宣傳單正面中間圖表舉
         投保一百萬元、繳費期間二十年為例，亦可清楚辨認自契約成立之日起每
         滿五年給付二十萬元，直至繳費期滿日始給付三十萬元，與前述公函及契
         約條款規定均屬一致，故郵政儲金匯業局依約於八十七年二月二十七日上
         訴人保費繳滿五年時給付生存保險金二十萬元，並無違誤。
   （四）有關上訴人另舉「保險費率及預估實得利益比較表」一節，查該表並非本
         契約之附件，亦非保險人郵政儲金匯業局所印發，而係地方郵局自行印製
         之簡略補充資料，若其有與郵政儲金匯業局正式印發之契約條款或文宣品
         不一之處，自以契約條款及保險人郵政儲金匯業局正式文宣品為準；另任
         何還本型壽險保單條款之設計，均有其精算之基礎，不可能同時給與二筆
         保險金，且保險人如欲給予二筆保險金，大可合併為一筆即可，邏輯上亦
         無分成二筆同時給付之必要，從而上訴人認其於投保繳費滿五年時，可同
         時請求郵政儲金匯業局給付保險金二十萬元一筆及三十萬元一筆，與契約
         條款不合，亦與常情有違。
三、證據：援用原審之立證方法，並提出郵政儲金匯業局組織法、郵政儲金匯業局簡
    易人壽保險要保書、郵政儲金匯業局八十一年十二月二十九日壽通第一七四八號
    函、郵政安家定期還本終身保險契約條款、郵政安家定期還本終身保險費率表為
    證。
    理      由
一、本件上訴人經合法通知，未於言詞辯論期日到場，核無民事訴訟法第三百八十六
    條所列各款情形，爰依被上訴人之聲請，由其一造辯論而為判決。
二、本件上訴人即原審原告起訴主張：其於八十二年二月二十七日向被上訴人即原審
    被告交通部郵政總局投保十年付費安家還本終身保險，保險金額為一百萬元，約
    定繳納保險費滿五年後，上訴人可向被上訴人交通部郵政總局請領五十萬元之保
    險金，嗣每滿五年，上訴人均可向被上訴人交通部郵政總局請領三十萬元之保險
    金，上訴人於投保後均依約繳納保險費，至八十七年二月二十七日，上訴人已依
    約繳納保險費五年，被上訴人交通部郵政總局即應給付上訴人五十萬元之保險金
    ，乃被上訴人交通部郵政總局僅於八十七年二月二十七日給付上訴人二十萬元之
    保險金，尚有三十萬元之保險金未清償，而被上訴人即原審被告丙○○係上訴人
    直接接觸之承辦人員，亦應負給付責任等情；被上訴人雖抗辯繳費五年僅能領取
    二十萬元，須繼續繳納保險費滿五年後之九十二年二月二十七日止，方能領取三
    十萬元，然依據台灣中區郵政管理局所印製保險費率及預估實得利益比較表所載
    ，保額單位十萬元，期別十年付費，繳費期間內每五年領回二萬元保險金，繳費
    期間內（後）領回生存保險金每五年三萬元，而上訴人所參加之保險，保額單位
    為一百萬元，依此計算，上訴人於繳費期間內五年，除領回保險金二十萬元外，
    應尚得領取生存保險金三十萬元，而被上訴人僅給付二十萬元，尚有三十萬元應
    給付予上訴人，爰本於契約之法律關係，求為判決命被上訴人交通部郵政總局、
    丙○○連帶給付三十萬元等語。
三、被上訴人則以：按郵政簡易人壽保險之保險人係郵政儲金匯業局，有郵政儲金匯
    業局組織法第二條第四款及上訴人參加保險之要保書為憑，被上訴人分別僅係郵
    政儲金匯業局之行政督導機關及業務承辦人，並非經營是項業務之保險人，即非
    契約當事人，乃上訴人以被告為對象，提起本件訴訟，並非適法；再以郵政安家
    定期還本終身保險，係郵政儲金匯業局於八十二年一月一日始行發售，有郵政儲
    金匯業局八十一年十二月二十九日壽通第一七四八號函可稽，依該函說明三、（
    二）及附件「郵政安家定期還本終身保險契約條款」第六條，均已明定「自契約
    成立日起，每屆滿五個保單年，被保險人仍生存時，按下列標準給付保險金：１
    、繳費期間內：給付保險金額百分之二十。２、繳費期滿後（含繳費期滿當次）
    ：給付保險金額百分之三十」。此外，在郵政儲金匯業局具名印製對外發行之宣
    傳單正面中間圖表舉投保一百萬元、繳費期間二十年為例，亦可清楚辨認自契約
    成立之日起每滿五年給付二十萬元，直至繳費期滿日始給付三十萬元，與前述公
    函及契約條款規定均屬一致，故郵政儲金匯業局依約於八十七年二月二十七日上
    訴人保費繳滿五年時給付生存保險金二十萬元，並無違誤；另有關上訴人另舉「
    保險費率及預估實得利益比較表」一節，查該表並非本契約之附件，亦非保險人
    郵政儲金匯業局所印發，而係地方郵局自行印製之簡略補充資料，若其有與郵政
    儲金匯業局正式印發之契約條款或文宣品不一之處，自以契約條款及保險人郵政
    儲金匯業局正式文宣品為準；此外任何還本型壽險保單條款之設計，均有其精算
    之基礎，不可能同時給與二筆保險金，且保險人如欲給予二筆保險金，大可合併
    為一筆即可，邏輯上亦無分成二筆同時給付之必要，從而上訴人認其於投保繳費
    滿五年時，可同時請求郵政儲金匯業局給付保險金二十萬元一筆及三十萬元一筆
    ，與契約條款不合，亦與常情有違等語資為抗辯。
四、本件上訴人主張其於八十二年二月二十七日向被上訴人交通部郵政總局所屬郵政
    儲金匯業局投保十年付費安家還本終身保險，保險金額為一百萬元，至八十七年
    二月二十七日，上訴人已依約繳納保險費五年，被上訴人交通部郵政總局所屬郵
    政儲金匯業局於八十七年二月二十七日給付上訴人二十萬元之保險金之事實，業
    據上訴人提出儲金簿、生存保險金給付單、保費收據、保險費率表、保險單影本
    各一份為證，且為被上訴人所不爭執，自可信為真實。
五、而本件上訴人主張被上訴人郵政總局及丙○○應再給付其三十萬元，係以上訴人
    所投保之郵政簡易人壽保險郵政安家定期還本終身保險，投保額為一百萬元，依
    據台灣中區郵政管理局所印製保險費率及預估實得利益比較表所載，保額單位十
    萬元，期別十年付費，繳費期間內每五年領回二萬元保險金，繳費期間內（後）
    領回生存保險金每五年三萬元，而上訴人所參加之保險，保額單位為一百萬元，
    依此計算，上訴人於繳費期間內五年，除領回保險金二十萬元外，應尚得領取生
    存保險金三十萬元等語；然查：
（一）依據兩造所不爭執之保險單所附保險條款第六條規定：「自契約成立日起，在
      契約有效期間內，被保險人仍生存時，按下列標準給付生存保險金。一、繳費
      期間內：每屆滿五個保單年並繳清到期保險費，給付保險金額百分之二十（本
      件保險金額為一百萬元，即為二十萬元）。二、繳費期滿後（含繳費期滿當次
      ）：每屆滿五個保單年，給付保險金額百分之三十（即三十萬元）」，有該保
      險單附卷可證；再以上訴人所提出之郵政安家定期還本終身保險宣傳單第一點
      記載：「定期還本：投保後每滿五年可領取百分之二十保額之生存保險金。繳
      費期滿當年度，及以後每滿五年領取百分之三十保額之生存保險金。活得久，
      領得久。」、第三點記載「滿九十歲按保額給付福壽金，並結束契約。」各等
      詞；顯見依據上訴人所提出保險單所附保險契約條款及郵政安家定期還本終身
      保險宣傳單所載內容，上訴人所投保系爭保險，應自契約成立之日起每滿五年
      給付二十萬元，直至繳費期滿日始給付三十萬元；而該內容亦核與被上訴人所
      提出郵政儲金匯業局八十一年十二月二十九日壽通第一七四八號函中說明三所
      載（二）生存保險金：１、繳費期間內：給付保險金額百分之二十。２、繳費
      期滿後（含繳費期滿當次）：給付保險金額百分之三十。及附件「郵政安家定
      期還本終身保險契約條款」第六條所規定「自契約成立日起，每屆滿五個保單
      年，被保險人仍生存時，按下列標準給付保險金：１、繳費期間內：給付保險
      金額百分之二十。２、繳費期滿後（含繳費期滿當次）：給付保險金額百分之
      三十」。及郵政儲金匯業局所印製之宣傳單正面中間圖表舉投保一百萬元、繳
      費期間二十年為例，自契約成立之日起每滿五年給付二十萬元，直至繳費期滿
      日始給付三十萬元等情相符，有被上訴人所提出郵政儲金匯業局八十一年十二
      月二十九日壽通第一七四八號函、郵政安家定期還本終身保險契約條款、郵政
      安家定期還本終身保險費率表在卷可稽。
（二）至於上訴人所提出原審卷附之郵政簡易人壽（郵政安家定期還本終身保險）保
      險費率及預估實得利益比較表雖記載「繳費期間內領回保險金每五年二萬元（
      以保額單位：十萬元計算，下同），繳費期間內（後）領回生存保險金每五年
      三萬元，年滿九十歲仍健在終止契約發還契約保額。」，其中繳費期間內（後
      ）領回生存保險金每五年三萬元，與上開保險單所附保險條款第六條規定、郵
      政安家定期還本終身保險宣傳單第一點記載、郵政儲金匯業局八十一年十二月
      二十九日壽通第一七四八號函、郵政安家定期還本終身保險費率表不符；惟就
      保險單所附保險條款第六條規定、郵政安家定期還本終身保險宣傳單第一點、
      郵政儲金匯業局八十一年十二月二十九日壽通第一七四八號函、郵政安家定期
      還本終身保險費率表、郵政簡易人壽（郵政安家定期還本終身保險）保險費率
      及預估實得利益比較表前後記載文義觀之，保險單所附保險條款係正式最後確
      定文件，而郵政安家定期還本終身保險宣傳單、郵政簡易人壽（郵政安家定期
      還本終身保險）保險費率及預估實得利益比較表，均係宣傳文件，且該等宣傳
      文件記載互有不符，自應以保險契約條款為主，並審酌前開文件而為解釋；是
      郵政簡易人壽（郵政安家定期還本終身保險）保險費率及預估實得利益比較表
      記載「繳費期間內（後）領回生存保險金每五年三萬元（以保額單位：十萬元
      計算）」，應係指繳費期滿後（含繳費期滿當次）：每屆滿五個保單年給付保
      險金額百分之三十（本件保險金額為一百萬元，即三十萬元），始合契約文義
      。
（三）依據上述，上訴人主張其於繳納保險費滿五年後不但可領取二十萬元之保險金
      ，另外可再領取三十萬元之生存保險金，其主張與上開保險契約內容不符，準
      此，上訴人於八十二年二月二十七日向被上訴人交通部郵政總局投保十年付費
      安家還本終身保險，保險金額為一百萬元，至八十七年二月二十七日，上訴人
      已依約繳納保險費五年，被上訴人交通部郵政總局所屬郵政儲金匯業局於八十
      七年二月二十七日給付上訴人二十萬元之保險金，上訴人若欲請領三十萬元之
      保險金，依上開規定，須繼續繳納保險費滿五年後之九十二年二月二十七日，
      始得為之。
六、綜上所述，本件上訴人於繼續繳納保險費滿五年之九十二年二月二十七日，即提
    前向被上訴人交通部郵政總局、丙○○請領三十萬元之保險金，被上訴人交通部
    郵政總局、丙○○自無給付義務；再以，被上訴人丙○○並非系爭保險之保險人
    ，亦無給付保險金義務；從而，上訴人本於契約之法律關係，請求被上訴人交通
    部郵政總局、丙○○連帶給付三十萬元，為無理由，原審以上訴人之請求，於法
    無據，而判決駁回原告之訴，並無違誤，上訴意旨，就此部分指摘原判決不當，
    求予廢棄，為無理由，應駁回其上訴。
七、兩造其餘陳述及舉證，核與判決結論無影響，爰不一一論列，附此敘明。
八、據上論結，本件上訴人之上訴為無理由，應依民事訴訟法第四百三十六條之一第
    三項、第四百六十三條、第四百四十九條第一項、第七十八條，判決如主文。
中　　　華　　　民　　　國　　九十一　　年　　　七　　　月　　二十五　　日
~B臺灣嘉義地方法院民事第二庭
~B　　審判長法官　蔡虔霖
~B　　法　　　官　李文輝
~B　　法　　　官　陳杰正
右為正本係照原本作成。
本判決不得上訴。
中　　　華　　　民　　　國　　九十一　　年　　　七　　　月　　二十五　　日
~B　　書　記　官　賴琪玲
